臺灣高等法院民事判決　　　　　　　　　 100年度訴字第15號
原　　　告　賴永輝
訴訟代理人　楊俊雄律師
被　　　告　郭雯萍
上列當事人間請求侵權行為損害賠償事件，原告提起刑事附帶民
事訴訟，經本院刑事庭移送前來（100 年度附民字第65號），本
院於100年10月26日言詞辯論終結，判決如下：
    主      文
被告應給付原告新臺幣壹佰柒拾陸萬元，及自民國100年3月17日
起至清償日止按年息百分之5計算之利息。
訴訟費用由被告負擔。
本判決於原告以新臺幣伍拾玖萬元供擔保後，得假執行。但被告
如以新臺幣壹佰柒拾陸萬元預供擔保後，得免為假執行。
    事實及理由
壹、程序方面：
  按訴狀送達後，原告不得將原訴變更或追加他訴，但擴張或減
  縮應受判決事項之聲明者，不在此限，民事訴訟法第255條第1
  項第3 款定有明文。本件原告原起訴聲明：(一)被告應給付原告
  新臺幣（下同）176 萬元，及自起訴狀繕本送達原告之翌日即
  民國100年3 月17日起至清償日止，按年息百分之5計算之利息
  ；(二)被告應返還原告金項鍊1件、金戒指3只（重量共2 兩）、
  金條2條（重量各5）、金戒指1只、項鍊墜子1條（重量共9.98
  錢），如不能返還，被告應給付原告616,105 元，及自起訴狀
  繕本送達原告之翌日起至清償日止，按年息百分之5 計算之利
  息。嗣原告變更其聲明為：被告應給付原告176 萬元，及自起
  訴狀繕本送達原告之翌日起至清償日止，按年息百分之5 計算
  之利息。核原告所為係屬訴之聲明之減縮，依上開規定應予准
  許，合先說明。
貳、實體方面：
一原告主張：
(一)兩造原為夫妻，被告意圖為自己不法之所有，於98年11月間某
  日，在兩造位於臺北市○○區○○路住處，趁伊睡覺未察覺之
  際，竊取伊置放於隨身腰包內之臺灣銀行股份有限公司公館分
  行帳號000000000000號（下稱系爭臺灣銀行公館分行帳戶）及
  中華郵政股份有限公司文山景美郵局帳號00000000000000號（
  下稱系爭文山景美郵局帳戶）存摺各1本、前開2帳戶原留印鑑
  章1個、金項鍊1件、金戒指3只（重量共2 兩）、金條2條（重
  量各5 兩）、金戒指1只、項鍊墜子1條（重量共9.98錢）、國
  防部主計局同袍儲蓄會共300萬元定期存款存單2紙、臺北市○
  ○區○○段4 小段55地號土地所有權狀正本、66建號建物所有
  權正本、美國紀念幣6 套等財物（下稱系爭存摺等財物），得
  手後，即於如附表所示之時間、地點，未經伊同意，多次持上
  開存摺、印鑑章，盜領如附表所示之款項共計176 萬元（下稱
  系爭176 萬元款項），所得款項供己花用。嗣伊發現系爭存摺
  等財物遺失，於99年2 月24日請求被告返還未果，經向上開郵
  局及銀行查詢，始得悉上情。
(二)又伊若為幫助被告償還債務，可自行領取存款交予被告即可，
  ，何須將系爭存摺等財物交予被告？又上開土地、建物為伊安
  身立命之處所，金條、金飾及紀念幣為伊原配偶之遺物，深具
  紀念意義，原告豈有交予被告賤賣償債之可能？足見被告係未
  經伊同意，竊取系爭存摺等財物，擅自處分，顯已侵害伊之財
  產權。況被告對積欠何人債務、向何人清償及上開定期存款單
  在未解約前如何供被告償還欠款等情，並未明確陳述，亦未能
  提出借據，所辯自不足採。
(三)爰依民法第184條第1 項及第179條之規定，求為命被告負侵權
  行為損害賠償之責，並返還不當得利等語，並聲明：1.如主文
  第一項所示；2.願供擔保，請准宣告假執行。
二被告則以：
(一)系爭存摺等財物並非伊所竊取，係原告自行交付予伊，以助伊
  償還所欠債務，此由原告於本件刑事案件審理中自承：「因是
  夫妻嘛，要結婚時被告說他欠債，我想如果金額不大，我有能
  力可以幫她還一點」等語可證。又原告於99年1 月21日與伊同
  赴文山景美郵局領取半年1 次之終身俸，該時點距原告主張伊
  竊取系爭存摺等財物之時間已有3 個月，如伊果真竊取原告財
  物，原告豈會再與伊同赴文山景美郵局？
(二)再原告已近80歲高齡，且患有重聽，其於本件刑事案件所為陳
  述，前後矛盾，其主張自難採信等語，資為抗辯。並答辯聲明
  ：1.原告之訴及假執行之聲請均駁回；2.如受不利之判決，願
  供擔保請准宣告免為假執行。
三按故意或過失不法侵害他人之權利者負損害賠償責任，民法第
  184條第1項前段定有明文。經查：
(一)兩造於98年10月間結婚，被告竟意圖為自己不法之所有及行使
  偽造私文書之犯意，自98年11月16日起，接續於如附表所示時
  、地，未經原告同意，多次持原告所有系爭臺灣銀行公館分行
  帳戶、文山景美郵局帳戶存摺各1本、前開2帳戶原留印鑑章，
  填寫取款憑條並盜用原告之印鑑章，而偽造取款憑條，持向上
  開銀行、郵局不知情之承辦人員辦理提款而行使，使各承辦人
  員因陷於錯誤，誤認被告受原告授權提領如附表所示款項，而
  將原告所有上開帳戶內如附表所示存款共計176 萬元，交付予
  被告，足生損害於原告及上開銀行、郵局對於存款帳戶存提款
  管理之正確性等情，業據原告於本件刑事案件偵、審及本院審
  理時指述綦詳，並有郵政存簿儲金提款單3 紙、存摺存款歷史
  明細查詢、臺灣銀行取款憑條4紙、光碟6份及臺北地檢署勘驗
  筆錄1 份可憑【見臺灣臺北地方法院檢察署（下稱臺北地檢署
  ）99年度偵字第7132號偵查卷第35、36、40、44至47頁，99年
  度調偵字第657號偵查卷第9至13頁】，被告亦不否認於取得原
  告前述帳戶之存摺、印鑑章後，分別於如附表所示之時、地，
  填載提款單、取款憑條蓋用原告之印鑑章，提領原告所有上述
  帳戶內如附表所示之存款等事實（見本院100年度上訴字第423
  號刑事卷第20頁背面，100年2月25日準備程序筆錄），足認原
  告主張被告未經其同意，多次持上開存摺、印鑑章，盜領如附
  表所示之款項共計176 萬元一節，並非虛構。而被告亦因上開
  刑法第216條、第210條行使偽造私文書罪、第339條第1項詐欺
  取財罪，從一較重之刑法第216條、第210條行使偽造私文書罪
  處斷，經本院刑事庭以100年度上訴字第423號，最高法院以10
  0 年度台上字第4063號判決有罪，判處被告行使偽造私文書罪
  有期徒刑6 月確定在案，亦據本院調取上開刑事全卷核閱屬實
  。是依上開規定，被告所為前開不法行為，侵害原告之財產權
  ，自應對原告負侵權行為損害賠償責任。
四被告雖辯稱：系爭存摺等財物係原告自行交付予伊，以助伊償
  還所欠債務，且原告於99年1 月21日與伊同赴文山景美郵局領
  取半年1 次之終身俸，該時點距原告主張伊竊取系爭存摺等財
  物之時間已有3 個月，如伊果真竊取原告財物，原告豈會再與
  伊同赴文山景美郵局；又原告已近80歲高齡，且患有重聽，其
  於上開刑事案件所為陳述，前後矛盾，其主張自難採信云云，
  惟為原告所否認，原告並以前詞置辯。經查：
(一)原告雖曾表示願為被告償債，並曾陪同被告前往銀行或郵局領
  款，共償還被告所稱之債務約60萬元【見臺灣臺北地方法院（
  下稱臺北地院）99年度訴字第1506號刑事卷第40、41頁，99年
  12月16日審判筆錄】，足見原告已履行婚前允諾協助被告償債
  之承諾。而被告在原告為其償債約60萬元後，既未舉證證明原
  告同意其繼續提領存款以償還債務，且迄未明確陳述究竟積欠
  何人或何銀行債務、債務金額若干、向何人清償等細節，亦未
  能提出借據或銀行還款紀錄，甚至辯以「我都忘了（欠債是還
  給誰）」、「債主很多人，我不知道債主名字，借據還完後我
  就撕掉了」等語（見臺北地檢署99年度偵字第7132號偵查卷第
  27、51頁），足見被告上開所辯顯然有違常情，難以採信。況
  縱認被告所辯原告於婚前曾同意幫其還債一節屬實，然此項同
  意並不表示原告同意被告得不經其同意，不限額度及次數，恣
  意提領如附表所示之存款。又原告所述曾經同意被告領取系爭
  文山景美郵局帳戶存款之時間、金額分別為98年10月16日之20
  萬元、同年月29日之13萬元；同意被告領取系爭臺灣銀行公館
  分行帳戶存款之時間、金額分別為98年10月21日之10萬元、同
  年月27日之12萬元，有帳戶最近交易資料、郵政存簿儲金提款
  單、存摺存款歷史明細查詢、臺灣銀行取款憑條等件可查（見
  臺北地院99年度訴字第1506號刑事卷第40、41頁，99年12月16
  日審判筆錄；臺北地檢署99年度偵字第7132號偵查卷第33、34
  、39、42、43頁），均在98年10月間，距被告提領如附表所示
  各次款項之時間係在98年11月16日至99年2 月23日間，已有相
  當時間，且被告於原告要求返還系爭存摺等財物時，竟悍然拒
  絕，甚至在原告提起本件刑事告訴後，被告於99年3月6日警詢
  時仍堅稱：「上述這些物品目前我不還給我丈夫賴永輝，不然
  我沒保障。」云云（見臺北地檢署99年度偵字第7132號偵查卷
  第9 頁），顯見原告於承諾協助被告清償約60萬元之債務外，
  並未同意無限制供被告提領存款，自難以兩造於98年10月間結
  婚後，被告持有系爭臺灣銀行公館分行帳戶及文山景美郵局帳
  戶存摺、印鑑章，即遽認原告同意被告繼續提領如附表所示各
  次款項以償還被告積欠之債務。是被告辯稱：系爭存摺等財物
  係原告自行交付予伊，以助伊償債云云，自難採信。
(二)又由兩造在上開刑事案件所述可知，兩造於上開刑事案件進行
  期間仍然同住，且原告曾一再表明：「只要被告還錢就不再追
  究」、「因是夫妻嘛，要結婚時她說她欠債，我說如果少部份
  的話我有能力可以幫她還一點」等語（見臺北地院99年度訴字
  第1506號刑事卷第20頁背面、40頁），足證原告面對被告拒絕
  返還系爭存摺等財物時，仍惜於夫妻情份，而未立即提告，自
  不能以此反證原告之主張不實。是被告辯稱：原告曾於99年1
  月21日與伊同赴文山景美郵局領取半年1 次之終身俸，該時點
  距原告主張伊竊取系爭存摺等財物之時間已有3 個月，如伊果
  真竊取原告財物，原告豈會再與伊同赴文山景美郵局云云，尚
  非可採。
(三)再原告於上開刑事案件所為之部分陳述，固有不一致之情形，
  惟原告係20年12月2 日出生（見同上卷第20頁，原告身分證影
  本），已近80高齡，並罹患嚴重重聽，此由本院刑事庭審理時
  ，經審判長及通譯放大音量告知訊問事項，原告仍表示聽不清
  楚，再經通譯附耳大聲複誦，仍然難以溝通等情可證（見本院
  100年度上訴字第423號刑事卷第43頁，100年3月16日審理筆錄
  ），足見原告之記憶、反應及表達能力顯然不佳。惟原告就「
  向被告索討（存摺印章等）遭被告拒絕」、「從未同意被告擅
  自領取帳戶內之金錢」、「領完錢後被告仍然拒絕把存摺、印
  鑑歸還」等重要陳述，既始終一致，則其於上開刑事案件所為
  歷次陳述之細節，即使有部分歧異，亦屬難免。是被告辯稱：
  原告已近80歲高齡，且患有重聽，其於上開刑事案件所為陳述
  ，前後矛盾，其主張自難採信云云，亦難採信。
五綜上所述，原告依侵權行為之法律關係，請求被告給付壹佰柒
  拾陸萬元，及自起訴狀繕本送達原告之翌日即100年3月17日起
  至清償日止，按年息百分之5 計算之利息，為有理由，應予准
  許。
六兩造均陳明願供擔保請准宣告假執行及免為假執行，核無不合
  ，爰各酌定相當擔保金額准許之。
七末查原告依侵權行為之法律關係請求被告給付，既有理由，則
  其另依不當得利之法律關係請求被告給付，本院即無庸審酌。
  又本案事證已臻明確，兩造其餘主張、陳述及所提未經援用之
  證據，經審酌後認與判決結果不生影響，爰不一一論述，附此
  敘明。
八據上論結，本件原告之訴為有理由。依民事訴訟法第78條、第
  463條、第390條第2項、第392條第2項，判決如主文。
中    華    民    國   100    年    11    月    16    日
                    民事第十二庭
                        審判長法  官  吳謀焰
                              法  官  李瑜娟
                              法  官  李昆曄
正本係照原本作成。
如不服本判決，應於收受送達後20日內向本院提出上訴書狀，其
未表明上訴理由者，應於提出上訴後20日內向本院補提理由書狀
（均須按他造當事人之人數附繕本）上訴時應提出委任律師或具
有律師資格之人之委任狀；委任有律師資格者，另應附具律師資
格證書及釋明委任人與受任人有民事訴訟法第466條之1第1 項但
書或第2 項（詳附註）所定關係之釋明文書影本。如委任律師提
起上訴者，應一併繳納上訴審裁判費。
中    華    民    國   100    年    11    月    16    日
                              書記官  莊昭樹
附註：
民事訴訟法第466條之1（第1項、第2項）：
對於第二審判決上訴，上訴人應委任律師為訴訟代理人。但上訴
人或其他法定代理人具有律師資格者，不在此限。
上訴人之配偶、三親等內之血親、二親等內之姻親，或上訴人為
法人、中央或地方機關時，其所屬專任人員具有律師資格並經法
院認為適當者，亦得為第三審訴訟代理人。
附表：
    ┌──┬──────┬────┬─────────┐
    │編號│  盜領日期  │提領金額│    盜領地點      │
    ├──┼──────┼────┼─────────┤
    │1   │98年11月16日│120萬元 │臺灣銀行公館分行  │
    ├──┼──────┼────┼─────────┤
    │2   │98年11月18日│5萬元   │臺灣銀行公館分行  │
    ├──┼──────┼────┼─────────┤
    │3   │98年12月3日 │9萬元   │臺灣銀行公館分行  │
    ├──┼──────┼────┼─────────┤
    │4   │98年12月3日 │30萬元  │文山景美郵局      │
    ├──┼──────┼────┼─────────┤
    │5   │98年12月30日│5萬元   │文山景美郵局      │
    ├──┼──────┼────┼─────────┤
    │6   │99年2月5日  │5萬元   │文山景美郵局      │
    ├──┼──────┼────┼─────────┤
    │7   │99年2月23日 │2萬元   │臺灣銀行公館分行  │
    ├──┴──────┼────┴─────────┤
    │合計              │176萬元                     │
    └─────────┴──────────────┘